臺灣臺南地方法院柳營簡易庭民事判決
111年度營小字第23號
原      告  吳明哲  
被      告  蔡福建  

            吳炎明  

            吳文良  

            吳俊毅  

上三人共同
訴訟代理人  沈聖瀚律師
上列當事人間請求返還不當得利事件，經本院柳營簡易庭於民國
111年1月11日言詞辯論終結，判決如下：
    主  文
一、被告蔡福建、吳炎明、吳文良、吳俊毅各應給付原告新臺幣
    7,390元、7,390元、14,779元、18,474元，及均自民國110
    年12月8日起至清償日止，按週年利率百分之5計算之利息。
二、訴訟費用新臺幣1,000元，由被告蔡福建、吳炎明各負擔新
    臺幣155元，被告吳文良負擔新臺幣305元，其餘由被告吳俊
    毅負擔。
三、本判決得假執行。
    事實及理由
一、被告蔡福建經合法通知，無正當理由，未於言詞辯論期日到
    場，核無民事訴訟法第386條所列各款情形，爰依原告之聲
    請，由其一造辯論而為判決。
二、原告起訴主張：兩造與訴外人吳明益、吳佳盈共有臺南市○○
    區○○段00○號建物(下稱系爭房屋)，原告於民國94年間為利
    於系爭房屋各共有人使用，乃出資在系爭房屋之頂樓增建建
    物【如原告民事起訴狀勘估標的物現況照片(下稱系爭照片)
    第1頁箭頭所指之建物，下稱系爭增建物】，系爭增建物並
    已與系爭房屋附合，成為系爭房屋之重要成分。系爭房屋後
    於本院109年度司執字第101943號分割共有物強制執行事件
    （下稱系爭強制執行事件）之強制執行程序中被拍賣，系爭
    增建物因此遭併同拍賣，因拍賣時，本院民事執行處委託訴
    外人君宸不動產估價師事務所(下稱君宸事務所)進行鑑估，
    估得系爭房屋(包含系爭增建物)之價值為新臺幣(下同)581,
    000元，其中系爭增建物之價值為92,000元，系爭房屋及系
    爭增建物嗣以466,666元為原告所拍定，按比例計算，系爭
    增建物所賣得之價金為73,895元【計算式：(92,000元÷581,
    000元)×466,666元≒73,895元，元以下四捨五入】。系爭增
    建物僅係因與系爭房屋附合，而依法律規定由系爭房屋共有
    人即兩造、吳明益、吳佳盈共同取得所有權，惟此並非使渠
    等取得利益，仍應依不當得利之規定返還予原告。今系爭增
    建物已遭拍賣，賣得73,895元，原告僅按對系爭增建物之應
    有部分比例受償11,084元，吳明益、吳佳盈、被告乃無法律
    上原因，受有系爭增建物分配款之利益，而對原告構成不當
    得利。吳明益、吳佳盈已分別返還原告其所受系爭增建物分
    配款7,390元之不當得利，然被告至今仍未返還之，爰依民
    法第179條、第816條(原告民事起訴狀誤載為第819條)規定
    ，請求被告返還如附表所示之不當得利。並聲明：(一)如主
    文第1項所示。(二)原告願供擔保，請准宣告假執行。
三、被告等則以：
(一)被告吳炎明、吳文良、吳俊毅稱：
　　君宸事務所雖鑑估系爭增建物之價值為92,000元，然依本院
    民事執行處110年6月4日南院武109司執公字第101943號函(
    下稱系爭函文)所示，系爭強制執行事件所拍賣之標的物為
    系爭房屋之第1、2層及騎樓，並不包含系爭增建物，且除系
    爭增建物外，因尚有另一棟同為未保存登記之建物(見系爭
    照片第4頁)亦緊鄰系爭房屋，原告尚未舉證證明系爭函文所
    載與系爭房屋併同拍賣之未保存登記建物即為系爭增建物，
    及被告有何無法律上原因受有利益之情事，並不得請求被告
    返還不當得利。並聲明：原告之訴駁回。
(二)被告蔡福建未於言詞辯論期日到場，亦未提出書狀作何聲明
    或陳述。
四、得心證之理由：
(一)兩造與吳明益、吳佳盈共有系爭房屋，原告於94年間出資在
    系爭房屋頂樓興建系爭增建物，系爭房屋在系爭強制執行事
    件中遭拍賣，且本院民事執行處於進行上開拍賣時，曾囑託
    君宸事務所鑑估，該事務所鑑估系爭房屋之價值為581,000
    元，嗣系爭房屋由原告以466,666元所拍定等情，為兩造所
    不爭執，堪認為真實。
(二)按動產因附合而為不動產之重要成分者，不動產所有人，取
    得動產所有權；因前5條之規定而受損害者，得依關於不當
    得利之規定，請求償還價額，民法第811條、第816條分別定
    有明文。惟「添附」之立法目的，係在鼓勵經濟價值之創造
    ，避免因回復原狀減損其物之經濟價值，故為平衡有關當事
    人之間損益，特於民法第816條規定，因前5條之規定而受損
    害者，得依關於不當得利之規定，請求償還價額，旨在揭櫫
    因同法第811條至第815條添附規定喪失權利而受損害者，得
    依不當得利之法則，向受利益者請求返還。又所謂附屬建物
    ，係指依附於原建築以助其效用而未具獨立性之次要建築而
    言，諸如依附於原建築而增建之建物，缺乏構造上及使用上
    之獨立性（如由內部相通之頂樓或廚廁），或僅具構造上之
    獨立性，而無使用上之獨立性，並常助原建築之效用（如由
    外部進出之廚廁）等是。此類附屬建物依民法第811條之規
    定，固應由原建築所有人取得增建建物之所有權，原建築所
    有權範圍因而擴張。但於構造上及使用上已具獨立性而依附
    於原建築之增建建物（如可獨立出入之頂樓加蓋房屋），或
    未依附於原建築而興建之獨立建物，則均非附屬建物，原建
    築所有權範圍並不擴張及於該等建物。是以，判斷其是否為
    獨立建物或附屬建物？除斟酌上開構造上及使用上是否具獨
    立性外，端在該建物與原建築間是否具有物理上之依附關係
    以為斷。所謂構造上之獨立性，係指建築物有屋頂、四周牆
    壁或其他相鄰之構造物，以與土地所有權支配之空間區隔遮
    斷或劃清界線，得以明確標識其外部範圍之獨立空間。而所
    謂使用上之獨立性，則指建築物得作為一建築物單獨使用，
    有獨立之經濟效用者而言。判斷建築物有無使用上之獨立性
    ，應斟酌其對外通行之直接性、面積、價值、隔間、利用狀
    況、機能、與其他建築物之依存程度、相關當事人之意思以
    及其他各種情事，依社會一般觀念為綜合考量，經查：
 1、系爭增建物係系爭房屋頂樓增建，具有屋頂及牆壁，堪認已
    得明確標識其外部範圍，而具有構造上之獨立性，然因本身
    無獨立之出入口，需仰賴系爭房屋門戶進出，並不具有獨立
    性，且系爭增建物用以放置水塔，供作系爭房屋日常用水之
    用，具有常助於系爭房屋之效用，而應屬系爭房屋之附屬建
    物無訛。
 2、系爭增建物為系爭房屋附屬建物，既已認定如前，系爭增建
    物之所有權依民法第811條規定，則應由系爭房屋所有權人
    即兩造、吳明益、吳佳盈取得，並按對系爭房屋之應有部分
    比例保持共有，被告、吳明益、吳佳盈因此而受有利益，導
    致原告權益受到侵害，原告自得對被告、吳明益、吳佳盈請
    求返還價額。
 3、系爭強制執行事件之拍賣公告中，明確記載編號1建物包含
    未保存登記建物全部。使用情形為「查封時，據地政指界人
    稱：編號1土地（即同段17地號土地）除有編號1建物外（即
    系爭房屋），另有一棟未辦保存登記之2層鐵皮屋建物（無
    門牌）坐落其上（在場之債務人吳明哲稱無門牌建物係其所
    搭建）。編號2土地則為空地。編號1建物之3樓部分（即系
    爭增建物）為鐵皮增建，……前開編號1土地上無門牌建物不
    在本次拍賣範圍……。備註第七點「拍賣之編號1建物，其中
    有增建部分，係未辦保存登記之建物，拍定後就該增建部分
    ，可否辦理第一次建物登記，由拍定人自行向地政機關洽辦
    ，與本院權責無關……。有本院110年4月6日以南院武109司執
    公字第101943號函可佐。參以系爭強制執行事件於估價時亦
    連同系爭增建物一併估價，有君宸事務所之估價報告書可參
    。綜上，足見系爭強制執行事件將系爭房屋與系爭增建物併
    同拍賣，並不包含未辦保存登記之2層鐵皮屋建物（無門牌
    ）。至被告上開抗辯，顯無足可採，附此敘明。 
(三)系爭房屋、系爭增建物併同拍賣，共賣得466,666元，按比
    例計算，系爭增建物所賣得之金額為73,895元，扣除原告本
    身獲償之11,084元，及吳明益、吳佳盈所受分配款各7,390
    元外，被告亦受有受領48,031元分配款之利益，而對原告成
    立不當得利。是原告依民法第179條、第816條規定，請求被
    告按各自對系爭增建物之應有部分比例，返還如附表所示之
    不當得利予己，要屬有據，應予准許。
五、給付無確定期限者，債務人於債權人得請求給付時，經其催
    告而未為給付，自受催告時起，負遲延責任。其經債權人起
    訴而送達訴狀，或依督促程序送達支付命令，或為其他相類
    之行為者，與催告有同一之效力；遲延之債務，以支付金錢
    為標的者，債權人得請求依法定利率計算之遲延利息；應付
    利息之債務，其利率未經約定，亦無法律可據者，週年利率
    為百分之5，民法第229條第2項、第233條第1項前段及第203
    條分別定有明文。查原告之起訴狀繕本均於110年12月7日送
    達被告，有本院送達證書4份附卷可查，是原告請求被告均
    給付自110年12月8日起至清償日止，按週年利率百分之5計
    算之利息，為有理由，應予准許。
六、綜上所述，原告依民法第179條、第816條之規定，請求被告
    給付如主文第1項所示之金額、利息，為有理由，應予准許
    。又本件係就民事訴訟法第436條之8第1項規定之小額訴訟
    事件所為被告敗訴之判決，依民事訴訟法第436條之20之規
    定，應依職權宣告假執行。原告陳明願供擔保聲請宣告假執
    行，僅係促使本院職權之發動，並無准駁之必要，附此敘明
    。
七、按訴訟費用，由敗訴之當事人負擔；共同訴訟人，按其人數
    ，平均分擔訴訟費用。但共同訴訟人於訴訟之利害關係顯有
    差異者，法院得酌量其利害關係之比例，命分別負擔；法院
    為訴訟費用之裁判時，應確定其費用額，民事訴訟法第78條
    、第85條第1項後段、第436條之19第1項分別定有明文。經
    核本件訴訟費用額為1,000元（即第一審裁判費），而本件
    為被告敗訴之判決，訴訟費用即應由被告負擔，爰依職權確
    定被告應負擔之訴訟費用如主文第2項所示。
八、本件事證已臻明確，兩造其餘攻擊防禦方法及所提證據，經
    本院斟酌後，認為與本件判決結果不生影響，爰不予逐一論
    列，附此敘明。
九、據上論結，本件原告之訴為有理由，依民事訴訟法第436條
    之23、第436條第2項、第385條第1項前段、第78條、第85條
    第1項後段、第436條之19第1項、第436條之20，判決如主文
    。
中    華    民    國   111    年    1     月     25   日
                  臺灣臺南地方法院柳營簡易庭
                              法      官  陳  協  奇
以上正本係照原本作成。
如不服本判決，應於送達後20日內，向本院提出上訴狀並表明上
訴理由（依民事訴訟法第436條之24第2項之規定，對於小額程序
之第一審判決提起上訴，非以其違背法令為理由，不得為之），
如於本判決宣示後送達前提起上訴者，應於判決送達後20日內補
提上訴理由書（須附繕本）。且上訴狀內應記載表明（一）原判
決所違背之法令及其具體內容。（二）依訴訟資料可認為原判決
有違背法令之具體事實。 
中　　華　　民　　國　　111 　年　　1 　　月　　25　　日
                              書　記　官  黃  玉  真  
附表：     編號 姓名 應有部分比例 應返還金額 (新臺幣) 計算式 1 被告蔡福建 10分之1 7,390元 系爭增建物拍賣分配款73,895元×被告蔡福建之應有部分比例10分之1≒7,390元(元以下，四捨五入) 2 被告吳炎明 10分之1 7,390元 系爭增建物拍賣分配款73,895元×被告吳炎明之應有部分比例10分之1≒7,390元(元以下，四捨五入) 3 被告吳文良 5分之1 14,779元 系爭增建物拍賣分配款73,895元×被告吳文良之應有部分比例5分之1＝14,779元 4 被告吳俊毅即吳銘智 4分之1 18,474元 系爭增建物拍賣分配款73,895元×被告吳俊毅即吳銘智之應有部分比例4分之1≒18,474元(元以下，四捨五入)